ACORDAO-COMPLETO-2493770

ACÓRDÃO 1287/2022 ATA 6/2022 - PRIMEIRA CÂMARA

VISTOS, relatados e discutidos estes embargos de declaração opostos por Fernando Sérgio de Melo Portinho contra o Acórdão 8772/2021-TCU-Primeira Câmara, por meio do qual o Tribunal negou provimento ao recurso de reconsideração interposto pelo recorrente contra o Acórdão 5548/2019-TCU-Primeira Câmara, que julgou suas contas irregulares e condenou-o em débito e multa, 
ACORDAM os Ministros do Tribunal de Contas da União, reunidos em Sessão da Primeira Câmara, diante das razões expostas pelo Relator, em: 
9.1. com fundamento nos arts. 32, inciso II, e 34 da Lei 8.443/1992, conhecer e rejeitar os presentes embargos de declaração;
9.2. dar ciência deste acórdão ao embargante.

Embargos de declaração interposto por Fernando Sérgio de Melo Portinho contra Acórdão 8772/2021  TCU  1ª Câmara.

Primeira Câmara

Universidade Federal do Estado do Rio de Janeiro.

3. Recorrente: Fernando Sérgio de Melo Portinho (XXX.926.607-XX).

13.1. Ministros presentes: Walton Alencar Rodrigues (Presidente), Benjamin Zymler, Bruno Dantas (Relator) e Jorge Oliveira.
13.2. Ministros-Substitutos presentes: Augusto Sherman Cavalcanti e Weder de Oliveira.

BRUNO DANTAS

Ministro Bruno Dantas.

Trata-se de embargos de declaração opostos por Fernando Sérgio de Melo Portinho (peça 128) contra o Acórdão 8772/2021-TCU-Primeira Câmara, por meio do qual o Tribunal negou provimento ao recurso de reconsideração interposto pelo recorrente contra o Acórdão 5548/2019-TCU-Primeira Câmara, de relatoria do Ministro Benjamin Zymler, proferido em tomada de contas especial instaurada em razão de irregularidades em contrato firmado entre a Universidade Federal do Estado do Rio de Janeiro (Unirio) e a Fundação de Apoio à Universidade Federal do Estado do Rio de Janeiro (Furj) .
O responsável opôs os presentes embargos em 23/07/2021 (peça 128) , alegando que a deliberação recorrida estaria eivada de contradição ao afrontar a jurisprudência do TCU quanto à inviabilidade de defesa em decorrência de lapso temporal entre a vigência contratual e a citação em sede de TCE.
Diante das questões aduzidas, o recorrente finaliza o expediente com o seguinte pedido: 
"Ora, não é razoável exigir que um dirigente de uma entidade permaneça em posse de uma documentação referente a comprovação de execução por um período superior a 5 anos, prazo prescricional de eventual ação que vise discutir aquele termo.
É importante ressaltar, inclusive, que o Sr. Benedito Fonseca e Souza Adeodato, atual presidente da FURJ, peticionou e 25/07/2012 (fls. 98 do Processo UNIRIO e 100 do PDF da peça inicial) informando expressamente que os documentos que estavam sob guarda da fundação não foram localizados.
Ora, se nem a FURJ possui condições de realizar a guarda do documento por tamanho lapso temporal, não é razoável exigir do Recorrente que o faça. Assim, ao contrário do que consta no R. Acórdão Embargado, os precedentes citados são absolutamente semelhantes, eis que no caso concreto também ocorreu o extravio da documentação, ocasionando a falta de capacidade de apresentação dos documentos necessários. Sendo assim, pede-se que seja dado provimento aos presentes Embargos de Declaração, com o reconhecimento da mitigação ao direito de ampla defesa do Embargante e posterior arquivamento da tomada de contas."
4.	É o relatório.

Bruno Calixto Scelza (188881/OAB-RJ), Maurício Sardinha Meneses dos Reis (119316/OAB-RJ) e outros, representando Fernando Sérgio de Melo Portinho.

Procurador Júlio Marcelo de Oliveira.

TOMADA DE CONTAS ESPECIAL. CONTRATO DE NATUREZA JURÍDICA EQUIVALENTE A CONVÊNIO ENTRE A UNIRIO E FURJ. CAPACITAÇÃO DE PROFESSORES. PRESTAÇÃO DE CONTAS INCOMPLETA. CONTAS IRREGULARES. DÉBITO. MULTAS. RECURSO DE RECONSIDERAÇÃO. CONHECIMENTO. LEGITIMIDADE PASSIVA. EXERCÍCIO PLENO DA DEFESA. PRECEDENTES QUE NÃO SE APLICAM AO CASO CONCRETO. NEGATIVA DE PROVIMENTO. EMBARGOS DE DECLARAÇÃO. CONHECIMENTO. REJEIÇÃO.

TOMADA DE CONTAS ESPECIAL (TCE)

Secretaria de Recursos (Serur); Secretaria de Controle Externo de Tomada de Contas Especial (SecexTCE).

Trata-se de embargos de declaração opostos por Fernando Sérgio de Melo Portinho contra o Acórdão 8772/2021-TCU-Primeira Câmara, no qual o Tribunal negou provimento ao recurso de reconsideração interposto pelo mesmo recorrente contra o Acórdão 5548/2019-TCU-Primeira Câmara, de relatoria do Ministro Benjamin Zymler, mediante o qual as contas do embargante foram julgadas irregulares, com imputação de débito e multa em sede de tomada de contas especial.
A tomada de contas especial foi originalmente autuada para verificar irregularidades identificadas em contrato firmado entre a Universidade Federal do Estado do Rio de Janeiro (Unirio) e a Fundação de Apoio à Universidade Federal do Estado do Rio de Janeiro (Furj) .
O responsável opôs os presentes embargos em 23/07/2021 (peça 128) , alegando que a deliberação recorrida estaria eivada de contradição ao afrontar a jurisprudência do TCU quanto à inviabilidade de defesa em decorrência de lapso temporal entre a vigência contratual e a data da citação.
Satisfeitos os requisitos atinentes à espécie, os presentes embargos devem ser conhecidos, com fundamento nos arts. 32, inciso II, e 34 da Lei 8.443/1992. 
Inicialmente, acerca da natureza dos embargos declaratórios, julgo relevante transcrever o seguinte excerto do elucidativo Acórdão 3339/2013-TCU-Primeira Câmara: 
"A omissão para o acolhimento dos declaratórios é a que diz respeito à questão que deveria ter sido apreciada pelo colegiado mas não o foi. Não constitui omissão ou contradição a adoção de entendimento diverso do preferido pela parte, segundo seus próprios critérios de justiça e de acordo com sua particular interpretação das leis e da jurisprudência. Não há falar em omissão quando o acórdão analisa todas as questões submetidas a exame e as decide com base em teses jurídicas, jurisprudência, interpretação de leis e análise dos fatos que são diversos dos que os jurisdicionados entendem como mais adequados. 
 (...) a contradição deve estar contida nos termos do decisum atacado, este compreendido no âmbito desta Corte como o conjunto: Relatório, Voto e Acórdão. Não cabe alegação de contradição entre o acórdão embargado e 'doutrina', 'jurisprudência' ou mesmo 'comando legal'. A alegação é pertinente em recurso de reconsideração ou pedido de reexame, no qual o comando atacado é contrastado com a jurisprudência, a doutrina e o ordenamento jurídico. Entretanto, é descabida em embargos de declaração, cuja única finalidade é esclarecer ou integrar a decisão embargada, excepcionalmente modificando-a." 
Dito isso, não vislumbro existir a contradição ventilada pelo responsável. 
A questão do exercício da ampla defesa foi devidamente tratada por ocasião da apreciação do recurso de reconsideração. 
Conforme registrei em meu voto anterior, o contrato foi assinado pelo recorrente, a quem cabia a tempestiva prestação de contas e demonstração de regularidade da aplicação dos recursos ao final da vigência do ajuste, encerrado em 20/03/2009. Entretanto, ele não o fez, sendo a primeira prestação de contas enviada durante a gestão que o sucedeu em setembro de 2010.
Tampouco há nos autos demonstração concreta de prejuízo à defesa do responsável em razão do lapso temporal entre os fatos e a notificação inicial para apresentação de justificativas, apenas mera alegação. A jurisprudência do Tribunal afirma que eventual arquivamento das contas por cerceamento de defesa ocorre a partir do exame do caso concreto, quando restar demonstrado prejuízo à defesa em razão de longo lapso temporal, o que não ocorreu no caso concreto.
Em verdade, as presentes razões recursais já foram analisadas na deliberação recorrida e todas as questões foram decididas, não caracterizando contradição o fato de não terem sido adotadas as teses e interpretações preferidas pelo embargante. 
Resta claro que a argumentação lançada consiste em tentativa de rediscutir o mérito da matéria decidida por este Colegiado. Contudo, tal finalidade é incabível na espécie recursal eleita, a qual é via estreita destinada tão somente a integrar ou esclarecer a decisão impugnada. 
De tal modo que, inexistindo alegado vício, devem ser rejeitados os presentes embargos. 
Ante o exposto, voto por que o Tribunal adote o Acórdão que ora submeto à deliberação deste Colegiado. 

TCU, Sala das Sessões Ministro Luciano Brandão Alves de Souza, em 26 de outubro de 2021. 

Ministro BRUNO DANTAS  
Relator